臺灣高等法院高雄分院民事判決　　　　 100年度上易字第41號
上　訴　人　陸軍第八軍團指揮部
法定代理人　嚴德發
上　訴　人　臺灣糖業股份有限公司
法定代理人　胡懋麟
共　　　同
訴訟代理人　林志宏律師
複代理人　　陳麗珍律師
被上訴人　　王安泰
　　　　　　陳聖勉
共　　　同
訴訟代理人　林華貞
被上訴人　　陸元銘
訴訟代理人　陸細娥
上列當事人間損害賠償事件，上訴人對於中華民國99年11月30日
臺灣高雄地方法院99年度訴字第219 號第一審判決提起上訴，本
院於100 年3 月23日言詞辯論終結，判決如下：
    主  文
原判決關於駁回上訴人後開第二、三項之請求部分，及訴訟費用
之裁判，廢棄。
被上訴人王安泰應給付上訴人陸軍第八軍團指揮部新臺幣參萬肆
仟玖佰貳拾元；應給付上訴人台灣糖業股份有限公司新臺幣壹仟
玖佰零陸元，及自98年12月20日起，至清償日止，按年息百分之
五計算之利息。
被上訴人陸元銘應給付上訴人陸軍第八軍團指揮部新臺幣壹拾壹
萬貳仟玖佰參拾參元；應給付上訴人台灣糖業股份有限公司新臺
幣陸仟壹佰陸拾參元，及自98年12月20日起，至清償日止，按年
息百分之五計算之利息。
上訴人其餘上訴駁回。
第一、二審訴訟費用由被上訴人王安泰負擔一二０分之一，由被
上訴人陸元銘負擔一二０分之二九，餘由上訴人負擔。
    事 實 及 理 由
一、本件上訴人起訴主張：坐落高雄市○○區○○段1139地號土
    地為上訴人台灣糖業股份有限公司（以下簡稱台糖公司）所
    有，早年即無償提供上訴人陸軍第八軍團指揮部（以下簡稱
    八軍團）供作軍眷舍用地使用，由八軍團將其上眷舍中之兩
    棟即高雄市新興區○○○○路1 號之2 及林森一路213 號分
    別配予王祿宦（已於50餘年間死亡）、陸元銘住用，經訴外
    人高雄市稅捐稽徵處於49年起核定免徵地價稅，王祿宦死亡
    後，由其繼承人即被上訴人王安泰、陳聖勉續住，並於90年
    間擅自將上開配住之南華橫一路1 號之2 出租他人經營四季
    茶莊，被上訴人陸元銘於82年起，擅自將上開配住之林森一
    路213 號出租予項高梅經營裁縫店，因被上訴人等人之上開
    違規出租營商行為，致高雄市稅捐稽徵處認已不符免徵地價
    稅使用目的，應恢復按一般用地稅率核課，經土地所有人台
    糖公司申請由使用人八軍團代繳90、91年度地價稅，而向上
    訴人八軍團補徵90、91年度之地價稅各新臺幣（下同）91,4
    32元、91,341元，經八軍團於96年12月17日繳納完畢，依南
    華橫一路1 號之2 及林森一路213 號課稅面積分別為23.5平
    方公尺、38平方公尺之比例計算，南華橫一路1 號之2 房屋
    90、91年度遭課徵地價稅總額為69,840元，林森一路213 號
    房屋90、91年度遭課徵地價稅總額為112,933 元，向上訴人
    台糖公司補徵92至96年度之地價稅，其中南華橫一路1 號之
    2 房屋遭課徵地價稅總額為142,324 元，林森一路213 號房
    屋遭課徵地價稅總額為230,141 元，台糖公司已於各該年度
    期限內繳納完畢，為此爰依侵權行為及不當得利之法律關係
    ，訴請判決：(一)被上訴人王安泰、陳聖勉應連帶給付上訴人
    八軍團69,840元及自起訴狀繕本送達翌日起至清償日止按年
    息百分之五計算之利息；(二)被上訴人王安泰、陳聖勉應連帶
    給付上訴人台糖公司142,324 元及自起訴狀繕本送達翌日起
    至清償日止按年息百分之五計算之利息；(三)被上訴人陸元銘
    應給付上訴人八軍團112,933 元，及自起訴狀繕本送達翌日
    起至清償日止按年息百分之五計算之利息；(四)被上訴人陸元
    銘應給付上訴人台糖公司230,141 元，及自起訴狀繕本送達
    翌日起至清償日止按年息百分之五計算之利息。（超過部分
    之請求，業據上訴人減縮，已不在審酌範圍）。原審法院為
    上訴人敗訴判決，上訴人不服，聲明上訴，其上訴聲明：(一)
    原判決廢棄。(二)求為如上開聲明之判決。
二、被上訴人則以：被上訴人陳聖勉於90年間將南華橫一路1 號
    之2 房屋出租予人經營四季茶莊，惟僅數月即歇業，自91年
    起即已供居住使用，上訴人怠於查明，未向稅捐稽徵機關請
    求撤銷核課之地價稅，而枉繳91年度以後之地價稅，應自行
    承擔過失責任，況出租行為不具不法性，不構成侵權行為，
    自不必負損害賠償責任，又被上訴人王安泰並非出租人，不
    應令負侵權行為之損害賠償責任。被上訴人陸元銘固有將林
    森一路213 號房屋出租予項高梅經營家庭式服飾修改店，惟
    項高梅係藉此賺取小利貼補家用，應不致影響系爭土地免徵
    地價稅之資格，且被上訴人陸元銘於主觀上無故意或過失可
    言，出租行為又與上訴人遭徵地價稅間無因果關係，自不應
    令陸元銘負侵權行為之損害賠償責任。又上訴人遲至98年11
    月30日始起訴為本件之請求，其請求權已罹於時效而消滅。
    況上訴人為土地所有人，本負有依法繳納地價稅之義務，被
    上訴人並未因稅捐機關課稅而受有利益，自亦不成立不當得
    利云云，資為抗辯。於本院答辯聲明：上訴駁回。
三、上訴人主張，系爭土地為台糖公司所有，早年即無償提供八
    軍團供作軍眷舍用地使用，由八軍團將其上眷舍中之上開兩
    棟房屋分別配予王祿宦、陸元銘住用，經訴外人高雄市稅捐
    稽徵處於49年起核定免徵地價稅，王祿宦死亡後，由其繼承
    人即被上訴人王安泰、陳聖勉續住，並於90年間將上開配住
    之南華橫一路1 號之2 房屋出租他人經營四季茶莊，被上訴
    人陸元銘於82年起將上開配住之林森一路213 號房屋出租予
    項高梅經營裁縫店，高雄市稅捐稽徵處認已不符免徵地價稅
    使用目的，應恢復按一般用地稅率核課，經土地所有人台糖
    公司申請由使用人八軍團代繳90、91年度地價稅，而向上訴
    人八軍團補徵90、91年度之地價稅各91,432元、91,341元，
    經八軍團於96年12月17日繳納完畢，向上訴人台糖公司補徵
    92至96年度之地價稅，其中南華橫一路1 號之2 房屋遭課徵
    地價稅總額為142,324 元，林森一路213 號房屋遭課徵地價
    稅總額為230,141 元，台糖公司已於各該年度期限內繳納完
    畢等事實，業據提出土地登記謄本、高雄市稅捐稽徵處93年
    1 月7 日高市稽法字第930000968 號復查決定書、高雄市稅
    捐稽徵處新興分處99年2 月1 日高市稽地字第0997801005號
    函、96年5 月2 日高市稽新財字第0967804833號函在卷（原
    審卷9 ～15頁、68頁、本審卷44頁）為證，且為被上訴人所
    不爭執，自可信為真實。上訴人又主張係因被上訴人等之上
    開違規出租營商行為，致系爭土地遭主管機關高雄市稅捐稽
    徵處認定不符免徵地價稅規定，而被補徵地價稅，上訴人自
    得依侵權行為或不當得利之法律關係，請求被上訴人賠償損
    害或返還利益云云，則為被上訴人所否認，並以前詞抗辯。
    是本件爭點為：(一)上訴人基於侵權行為之法律關係，請求被
    上訴人賠償損害，是否有理？(二)上訴人基於不當得利之法律
    關係，請求被上訴人返還所受利益，是否有理？(三)上訴人之
    請求權，是否罹於時效消滅？
四、上訴人基於侵權行為之法律關係，請求被上訴人賠償損害，
    是否有理？
  (一)按，土地所有權人申請由占有人代繳者，主管機關得指定土
    地使用人負責代繳其使用部分之地價稅，土地稅法第4 條第
    1 項第4 款定有明文。又土地稅減免規則第8 條第1 項第10
    款規定：私有土地無償供政府機關、公立學校、軍事機關、
    部隊、學校使用之土地，在使用期間以內，地價稅全免。是
    私有土地無償提供陸軍作眷舍使用，得認定係供軍事機關、
    部隊使用，應准依土地稅減免規則第8 條第1 項第10款規定
    免徵地價稅；對借用土地有事實上管領能力者即屬得代繳地
    價稅之占有人，分別經財政部83年6 月17日台財稅第000000
    00號及82年9 月9 日台財稅第821496039 號函釋在案。經查
    ，本件上訴人台糖公司所有系爭土地早年無償提供予上訴人
    八軍團供作軍眷舍用地使用，由八軍團將其上眷舍中之上開
    兩棟分別配予王祿宦、陸元銘住用，經高雄市稅捐稽徵處於
    49年起依上開規定核定免徵地價稅，王祿宦死亡後，由其繼
    承人即被上訴人王安泰、陳聖勉續住，並於90年間將上開配
    住之南華橫一路1 號之2 房屋出租他人經營四季茶莊，被上
    訴人陸元銘於82年起將上開配住之林森一路213 號房屋出租
    予項高梅經營裁縫店，高雄市稅捐稽徵處認已不符免徵地價
    稅使用目的，應恢復按一般用地稅率核課地價稅，經上訴人
    分別繳納等事實，已如前述。而國軍在台軍眷業務處理辦法
    第30條規定：經核定有案之有眷志願役現役軍人及遺眷無依
    軍眷得申請分配眷舍，第98條第1 項第5 款規定：各眷戶如
    未經准許，擅自利用眷舍經營商業者，自治會得報請眷村管
    理單位視情節輕重分別予以處理。是獲配之眷舍不能為經營
    商業之使用，被上訴人不能諉為不知，本件被上訴人竟將配
    住之上開眷舍出租予他人經營商業，致使眷舍所坐落之系爭
    土地不符免徵地價稅使用目的，遭稅捐主管機關恢復課徵地
    價稅，上訴人之此等損害，要難謂非被上訴人之故意或過失
    不法侵害行為所致，被上訴人自應負侵權行為之損害賠償責
    任，被上訴人抗辯稱所為不構成侵權行為，不應令負損害賠
    償責任云云，並無可取。
  (二)被上訴人王安泰、陳聖勉另抗辯稱：南華一路1號之2房屋係
    陳聖勉於90年間出租予人經營四季茶莊，惟僅數月即歇業，
    自91年起即已供居住使用，上訴人怠於查明，未向稅捐稽徵
    機關請求撤銷核課之地價稅，而枉繳91年度以後之地價稅，
    應自行承擔過失責任，不能對之請求91年度以後所繳地價稅
    之損害賠償，且被上訴人王安泰並非出租人，不應令之負侵
    權行為損害賠償責任云云。惟查，被上訴人王安泰、陳聖勉
    所有南華一路1 號之2 房屋確於90年間起出租予人經營四季
    茶莊，而經高雄市稅捐稽徵處派員查核後，認定已不符免徵
    地價稅使用目的，應恢復一般用地稅率核課地價稅，而向上
    訴人課徵90年起至96年之地價稅，有上開高雄市稅捐稽徵處
    復查決定書在卷可稽，且經原審法院調取法務部行政執行署
    高雄行政執行處93年度地稅執字第00199610-00199611 號執
    行卷宗查核屬實，並有該卷宗影本在卷可稽。被上訴人王安
    泰、陳聖勉空言否認，抗辯稱自90年起僅出租數月云云，惟
    並不能提出所稱之承租人以供查證，所辯並不足採，據以抗
    辯稱91年度以後之上開房屋已供居住使用，無不符免徵地價
    稅規定之情形，上訴人怠於查明，未向稅捐稽徵機關請求撤
    銷該課徵之地價稅，枉繳91年度以後之地價稅，應自負其責
    ，不能對之請求賠償云云，自非有據。又查，上開南華橫一
    路1 之2 號房屋之原配住軍眷王祿宦於50餘年死亡後，其配
    偶林若英與陳聖勉結婚，林若英嗣於87年間死亡，則上開眷
    舍權利由王祿宦之子即被上訴人王安泰與林若英之繼夫即被
    上訴人陳聖勉相繼繼承，屬該等二人共同共有，依民法第82
    8 條第3 項規定，公同共有物之處分及其他之權利行使，除
    法律另有規定外，應得公同共有人全體之同意，據此，被上
    訴人王安泰、陳聖勉雖抗辯上開配住之眷舍為陳聖勉所出租
    ，亦應係得王安泰之同意，是被上訴人王安泰、陳聖勉就上
    開眷舍出租行為，所造成上訴人因此遭課徵之地價稅之損害
    ，自應負共同侵權行為之連帶損害賠償責任，被上訴人王安
    泰抗辯稱伊非出租人，不應令負侵權行為之損害賠償責任云
    云，自無可取。
五、上訴人基於不當得利之法律關係，請求被上訴人返還所受利
    益，是否有理？
    按，民法第179 條規定，無法律上之原因而受利益，致他人
    受損害者，應返還其利益。是依此規定，不當得利之成立要
    件有四：(一)無法律上原因。(二)受有利益。(三)致他人受損害。
    (四)受利益與受損害之間應有因果關係存在。則一方受利益與
    他方受損害應有因果關係存在，始可成立不當得利，如受利
    益之獲得並非損害發生之原因或結果，則兩者互無關連，即
    不發生返還利益之問題。經查，本件被上訴人所受之租金收
    入利益為其等出租上開房屋之行為所致，而上訴人係因系爭
    土地不符免繳地價稅使用目的而遭課徵地價稅之損害，兩者
    原因事實不同，而難謂有因果關係，自無從成立不當得利。
    又按「地價稅按每一土地所有權人在每一直轄市或縣（市）
    轄區內之地價總額計徵之。前項所稱地價總額，指每一土地
    所有權人依法定程序辦理規定地價或重新規定地價，經核列
    歸戶冊之地價總額。」、「土地有左列情形之一者，主管稽
    徵機關得指定土地使用人負責代繳其使用部分之地價稅或田
    賦：一、納稅義務人行蹤不明者。二、權屬不明者。三、無
    人管理者。四、土地所有權人申請由占有人代繳者。土地所
    有  權人在同一直轄市、縣（市）內有兩筆以上土地，為不
    同之使用人所使用時，如土地所有權人之地價稅係按累進稅
    率計算，各土地使用人應就所使用土地之地價比例負代繳地
    價稅之義務。第1 項第1 款至第3 款代繳義務人代繳之地價
    稅或田賦，得抵付使用期間應付之地租或向納稅義務人求償
    。」，土地稅法第15條、第4 條分別定有明文。本件上訴人
    八軍團將系爭土地撥給被上訴人使用，並未約定地價稅由何
    人負擔，依土地稅法之上開規定，自應由上訴人台糖公司繳
    納。縱使被上訴人為實際使用土地之人，在台糖公司向稅捐
    機關指定由渠等繳納之前，亦應以台糖公司為納稅義務人，
    則被上訴人等人既均非系爭土地之地價稅繳納義務人，則上
    訴人是否繳納地價稅，對被上訴人而言，均不發生債務減免
    之得利，而無不當得利可言。從而上訴人依不當得利之法律
    關係，請求被上訴人償還所受利益，為無理由，應予駁回。
六、上訴人之請求權，是否罹於時效消滅？
  (一)被上訴人對上訴人應負侵權行為之損害賠償責任，已如前述
    。惟按因侵權行為所生之損害賠償請求權，自請求權人知有
    損害及賠償義務人時起，2 年間不行使而消滅；自有侵權行
    為時起，逾10年者亦同，民法第197 條第1 項定有明文。經
    查，上訴人台糖公司92年度之地價稅，係於92年12月1 日繳
    納，93至96年度之地價稅係於各該年度之11月30日繳納，業
    據其提出地價稅繳款書在卷（本審卷46~51 頁）可稽，則上
    訴人台糖公司遲至98年11月30日始提起本件之訴請求被上訴
    人給付，其中92至95年所繳地價稅之損害賠償請求權，已罹
    於2 年之時效而消滅，被上訴人為時效消滅之抗辯，於法自
    屬有據，上訴人此部分請求賠償損害，自無理由。
  (二)又查，上訴人八軍團係96年12月17日繳納系爭土地91、92年
    度之地價稅，此有繳款書在卷（本審卷42頁）可稽，又上訴
    人台糖公司係於96年11月30日繳納系爭土地96年度之地價稅
    ，已如前述，則上訴人於98年11月30日提起本件之訴請求被
    上訴人王安泰、陸元銘賠償此部分之損害，未逾2 年之時效
    ，自為法之准許，該被上訴人抗辯已罹於時效消滅，不得請
    求云云，自非有據。惟上訴人係於99年1月7日始追加被上訴
    人陳聖勉為被告，請求賠償，其請求權已罹於時效消滅，被
    上訴人陳聖勉為時效消滅之抗辯，於法自屬有據，則上訴人
    請求被上訴人陳聖勉賠償損害，自無理由。
  (三)再查，上訴人八軍團繳納之系爭土地90、91年度之地價稅各
    為91,432元、91,341元，依上開兩房屋課稅面積比例計算，
    南華橫一路1 號之2 房屋90、91年度遭課徵地價稅總額為69
    ,840元，林森一路213 號房屋90、91年度遭課徵地價稅總額
    為112,933 元，已如前述，且為被上訴人所不爭執，從而上
    訴人八軍團請求被上訴人王安泰賠償69,840元，請求被上訴
    人陸元銘賠償112,933 元，為有理由。又查，上訴人台糖公
    司繳納之系爭土地96年度之地價稅，其中南華橫一路1 號之
    2 房屋為3,812 元，其中林森一路21 3號房屋為6,163 元，
    有高雄市稅捐稽徵處新興分處99年2 月1 日高市稽地字第09
    97801005號函在卷（原審卷68頁）可稽，從而上訴人台糖公
    司請求被上訴人王安泰賠償3,812 元，請求被上訴人陸元銘
    賠償6,163 元，為有理由。惟按，債權人向連帶債務人中之
    1 人免除債務，而無消滅全部債務之意思表示者，除該債務
    人應分擔之部分外，他債權人仍不免其責任；前項規定，於
    連帶債務人中之1 人消滅時效已完成者，準用之，民法第27
    6 條定有明文。經查，上開南華橫一路1 號之2 房屋部分，
    被上訴人王安泰、陳聖勉對上訴人應負連帶賠償責任，其中
    對陳聖勉請求權部分已罹於時效而消滅，已如前述，則揆諸
    上開法條規定，在陳聖勉應分擔之部分即損害賠償額二分之
    一，被上訴人王安泰同免負責，從而上訴人八軍團得請求被
    上訴人王安泰賠償之金額應為34,920元（69840 ÷2=3492 0
    ），上訴人台糖公司得請求被上訴人王安泰賠償之金額應為
    1,906 元（3812÷2=1906）。
  (四)基上，上訴人八軍團請求被上訴人王安泰賠償之金額為34,9
    20元，請求被上訴人陸元銘賠償之金額為112,933 元，上訴
    人台糖公司請求王安泰賠償之金額為1,906 元，請求被上訴
    人陸元銘賠償之金額為6,163 元，為有理由，超過部分之請
    求，為無理由，應予駁回。
七、綜上所述，上訴人基於侵權行為之法律關係，請求被上訴人
    王安泰給付上訴人八軍團34,920元，給付上訴人台糖公司1,
    906 元，及均自起訴狀繕本送達翌日（即98年12月20日）起
    ，至清償日止，按年息百分之五計算之法定遲延利息，請求
    被上訴人陸元銘給付上訴人八軍團112,933 元，給付上訴人
    台糖公司6,163 元，及均自起訴狀繕本送達翌日（即98年12
    月20日）起，至清償日止，按年息百分之五計算之利息，為
    有理由，應予准許，超過部分之請求，為無理由，應予駁回
    。上開應予准許部分，原審法院為上訴人敗訴判決，自有未
    合，應由本院廢棄改判之，上開不應准許部分，原審法院為
    上訴人敗訴判決，並無不合，上訴人上訴指摘原判決此部分
    不當，求予廢棄改判，為無理由，應予駁回。
八、本件事證明確，兩造其餘攻擊防禦方法，與本件判斷結果不
    生影響，自不逐一論列，併此明。
據上論結，本件上訴為一部有理由，一部無理由，依民事訴訟法
第449 條第1 項、第450 條、第79條、第85條第1 項前段，判決
如主文。
中    華    民    國  100     年    3     月    31    日
                              民事第一庭
                                  審判長法官 蔡明宛
                                  法      官 曾錦昌
                                  法      官 魏式璧
以上正本證明與原本無異。
本判決不得上訴。
中    華    民    國  100     年    4     月     1    日
                                  書  記  官 鄔維玲